最高法院刑事判決　　　　　　　　　　　　　　　九十一年度台上字第三一○八號
　　上　訴　人　台灣高等法院高雄分院檢察署檢察官
　　上　訴　人
　　即　被　告　丁○○
　　　　　　　　戊○○
　　　　　　　　甲○○
　　　　　　　　丙○○
　　共　　　同
　　選任辯護人　林慶雲律師
　　　　　　　　王佑如律師
　　　　　　　　楊靖儀律師
　　被　　　告　乙○○
　　選任辯護人　連立堅律師
右上訴人等因被告等偽造有價證券等罪案件，不服台灣高等法院高雄分院中華民國八
十七年十一月十九日第二審判決（八十六年度上訴字第三六二號，起訴案號：台灣高
雄地方法院檢察署八十四年度偵續字第三三五號、八十五年度偵字第一九０二號），
提起上訴，本院判決如左：
    主  文
原判決關於甲○○、丁○○、戊○○、丙○○部分撤銷，發回台灣高等法院高雄分院
。
檢察官之上訴駁回。
    理  由
甲、發回部分：
本件原判決認定上訴人即被告甲○○、丙○○二人原係夫妻關係。緣丙○○於民國八
十三年間起，在高雄縣大寮鄉住處，自任會首召集金額高達新台幣（下同）數千萬元
之民間互助會。嗣於同年九月中旬，丙○○因故倒會避居他處，甲○○因知悉其妻所
有坐落高雄縣大寮鄉○○路一八一巷二十一號房屋，業經債權人實施假扣押在案，乃
為圖脫產計，遂與上訴人即被告戊○○、丁○○夫婦及洪本（已於八十五年十一月十
八日死亡，經判決公訴不受理）共同基於概括犯意聯絡，於同年九月間，在高雄縣大
寮鄉某處，由甲○○盜用丙○○之印章、蓋於同年八月四日簽發之金額二百三十萬元
及五十萬元本票各一紙上，及於同年八月九日簽發，金額二百萬元之本票一紙上，而
偽造有價證券，並持交戊○○、丁○○二人收執。另偽簽丙○○之署押於同年二月十
五日、五月五日、六月二十日、七月二十日、九月二十日，票面金額分別六十五萬元
、五十萬元、四十萬元、四十五萬元、三十五萬元之本票五紙上，而予偽造，並持交
洪本收執。又偽簽丙○○之署押於同年四月一日、四月三十日、五月七日、八月六日
，票面金額分別為六十五萬元、六十五萬元、五十萬元、四十五萬元之本票四紙上，
而偽造該有價證券，亦持交洪本（原判決誤載為洪本重）收執。甲○○與戊○○、丁
○○、洪本旋又基於概括犯意聯絡，陸續自同年九月間起至八十四年一月間止，持上
開偽造之本票向台灣高雄地方法院聲請裁定本票准許強制執行，使法院將該不實事項
登載於本票強制執行裁定中，足以生損害於其他債權人；並於八十三年十一月間起，
持上開本票強制執行裁定向同院民事執行處聲請參與分配，使執行處將此不實之本票
債權登載於分配表上，足以生損害於其他債權人。迨八十四年五月九日，丙○○在台
南市租住處，為債權人曾王麗雪、林劉春美與蔡燕鎮查獲，隔二日，丙○○與聞風而
至之互助會會員前往高雄縣大寮鄉調解委員會調解時，經互助會會員陳黃珠環等人質
以上開丁○○等人之參與分配情事時，已知悉上開本票均係其夫與丁○○等人所共同
偽造，並於同年月十二日至高雄市○○○路一七一號四樓之一葉天來律師事務所簽具
委託告訴狀。而於同月十六日委由葉天來律師具狀向檢察官就丁○○等四人偽造本票
情事提出告訴。詎其明知上情，仍於同年十二月十二日在台灣高雄地方法院檢察署八
十四年偵續字第三三五號丁○○等人涉犯偽造有價證券乙案，具結後虛偽證稱：未委
託告訴亦不知悉有偽造本票情事等語等情。因而撤銷第一審所為不當之判決，改判仍
依牽連犯，從重論處甲○○、丁○○、戊○○共同連續意圖供行使之用，而偽造有價
證券罪刑及論處丙○○證人，於檢察官偵查中，於案情有重要關係之事項，供前具結
，而為虛偽陳述罪刑。固非無見。
惟查：(一)偽造有價證券罪必須行為人主觀上有供行使之用意圖，始能成立。又偽證罪
係以證人於案情有重要關係之事項，供前或供後具結，而為虛偽陳述者，始足構成。
此項犯罪構成要件須於判決事實內予以明確認定，詳實記載，並於理由內加以說明，
始足為適用法律之依據。原判決事實認甲○○、丁○○、戊○○與已過世之洪本共同
基於概括犯意聯絡，由甲○○以盜用丙○○印章、冒簽其署押方式，偽造如原判決附
表所示之本票等情。然並未認其主觀上有供行使意圖。判決事實又認丙○○於丁○○
涉犯偽造有價證券乙案，於具結後虛偽證稱「未委託告訴亦不知悉有偽造本票情事」
等語，亦未認其係就「案情有重要關係之事項」，為虛偽證述，復未於理由對上開二
犯罪構成要件事實，說明其所本，自不足為適用法律之依據，而難認為適法。(二)原判
決理由係以告訴人陳黃珠環所提出丙○○在高雄縣大寮鄉調解委員會調解時之對話錄
音，資為認定甲○○、丁○○、戊○○及丙○○確有本件犯行之論據之一。但丙○○
於偵查中供稱其當時因被控制，在不得已情況下，才這樣說，係陳黃珠環要其如此說
等語（見九九一七號偵卷第三十頁），已否認其於該錄音內容之對話，指其非出於自
由意志，證諸證人陳全（即陳黃珠環之夫）於台灣高雄地方法院另案民事訴訟中，證
稱該錄音帶係經過刪減，未刪減的大約六分鐘之語（見一審卷第一三二頁），似徵該
錄音內容對話之憑信性，非無可疑，此並經甲○○、丁○○、戊○○之選任辯護人於
審判中一再具狀抗辯（見一審卷第一三０頁背面、原審(一)卷第二三四頁），原審對之
未加調查、審酌，遽採為判決之基礎，亦未於判決內說明其理由，非惟證據調查職責
未盡，亦且判決理由不備。(三)卷附互助會結算單乙紙，及借據兩紙上「丙○○」簽名
與丙○○於原審當庭簽名，經法院送請內政部警政署刑事警察局鑑定結果，認二者皆
相符合（見原審(二)卷第八十二頁），觀諸該互助會結算單及借據之記載，丙○○於承
認積欠丁○○會款二百三十萬元及向其借款五十萬元、二百萬元之同時，復陳明附上
同額商業本票乙紙為憑（見九四八六號偵卷第五十至五十二頁），似徵簽發該三紙本
票交付戊○○、丁○○夫婦，係出於楊女本意，則甲○○得其同意而簽發，要無偽造
可言。原判決理由謂上開鑑定結果雖能證明丁○○、戊○○與丙○○間確有於八十三
年八月九日借款二百萬元之事實，復認其不能為有利於彼之認定，殊屬矛盾。(四)原判
決論處甲○○偽造有價證券罪，其法定刑為有期徒刑三年以上，十年以下，得併科三
千元以下罰金。判決理由係以丁○○、戊○○夫妻因遭丙○○倒會，為求確保其債權
，一時失慮，乃夥同甲○○偽造有價證券，其法重情輕，堪以憫恕，如處以法定最輕
刑度，猶嫌過重，而依刑法第五十九條規定減輕其刑。其就甲○○部分並未說明有何
法定減輕其刑之事由，乃判處其有期徒刑二年，已低於法定最低刑，自非適法。(五)按
偽造之有價證券不問屬於犯人與否，沒收之，刑法第二百零五條定有明文。原判決於
理由內雖說明其附表所示偽造之本票十二紙應依上開規定宣告沒收，然於主文部分未
為該項諭知，不無疏誤。且偽造之署押不問屬於犯人與否，沒收之，亦為刑法第二百
十九條所明定，依原判決認定之事實，其附表編號４至所示本票上發票人丙○○之
署押，係甲○○所偽簽，如果無訛，此偽造之署押自應宣告沒收，原判決未為該諭知
，復未說明其理由，尚嫌理由不備。(六)丙○○於八十四年十二月十二日在台灣高雄地
方法院檢察署八十四年偵續字第三三五號丁○○等人涉犯偽造有價證券乙案，供前具
結係證稱「（妳在大寮鄉調解委員會說妳沒有開本票給戊○○、丁○○、洪本？）我
沒有印象說這種話，我被人押著……」、「（妳有說葉律師叫妳簽名告訴狀？）是的
，我不曉得，我看不懂是否告訴狀」及「（五月十二日是否在法院委託葉律師告丁○
○？）我行動被陳黃珠環控制，我沒有要告訴意思……」等語（見偵續卷第三十二頁
背面、三十三正、背面），原判決事實認丙○○於該案偵查中係結稱未委託告訴，亦
不知有偽造本票情事之語，即與該項卷證不相符合，難認為適法。是甲○○、丁○○
、戊○○、丙○○上訴意旨俱指原判決違法，尚非全無理由，應認原判決關於甲○○
、丁○○、戊○○、丙○○部分有撤銷發回更審之原因。
乙、駁回部分：
一、關於乙○○部分
按刑事訴訟法第三百七十七條規定，上訴於第三審法院，非以判決違背法令為理由，
不得為之。是提起第三審上訴，應以原判決違背法令為理由，係屬法定要件。如果上
訴理由狀並未依據卷內訴訟資料，具體指摘原判決不適用何種法則或如何適用不當，
或所指摘原判決違法情事，顯與法律規定得為第三審上訴理由之違法情形，不相適合
時，均應認其上訴為違背法律上之程式，予以駁回。本件原判決以公訴意旨略稱被告
乙○○於右述時、地，明知丙○○倒會，其夫甲○○知悉丙○○上述房屋業經債權人
實施假扣押在案，意圖脫產，竟與甲○○配合，並與戊○○、丁○○夫妻，及其父洪
本（於八十五年十一月十八日死亡）等人共同基於概括之犯意聯絡，於八十三年九月
間，在高雄縣大寮鄉某處，由甲○○盜用丙○○之印章及偽簽其署押方式，偽造如原
判決附表所示十二紙本票，分別交付丁○○、戊○○、洪本及乙○○收執，其並陸續
持該偽造本票向台灣高雄地方法院聲請本票裁定強制執行，使法院登載該不實事項於
本票准許強制執行裁定中，再持上開裁定向同院民事執行處聲請參與分配，使執行法
院將此不實之本票債權登載於分配表上，足以生損害於其他債權人。因認被告涉犯犯
刑法第二百零一條條第一項、第二百十六條、第二百十四條之偽造有價證券及行使使
公務員登載不實文書罪嫌。惟經審理結果，認為不能證明被告犯罪，因而撤銷第一審
所為科刑之判決，改判為其無罪諭知，已詳敘其調查、取捨證據之結果，認應為無罪
判決之心證理由，就形式上觀察，原判決要無採證違背經驗法則、論理法則或理由不
備之違背法令之情形。原判決就甲○○、丁○○、戊○○之犯罪事實部分認甲○○偽
簽丙○○署押於八十三年四月一日、四月三十日、五月七日、八月六日票面金額分別
為六十五萬元、六十五萬元、五十萬元、四十五萬元之本票四紙上，而偽造該有價證
券，並持交洪本重收執等情。其中「洪本重」乃「洪本」之誤，此由該判決理由論述
謂該本票係交給被告之父洪本，洪本再委請蔡裕興分別以洪本及被告名義撰狀聲請強
制執行，被告並未參與或經手本票事宜等語，亦足認之。是該項事實之記載應屬文字
之誤植，與其理由之論述，要無矛盾可指。原判決理由已就共同被告丙○○、甲○○
證實互助會係被告之父洪本所參加，本票係交予洪本無訛，佐以證人蔡裕興所稱二件
聲請本票強制執行事件均係洪本生前委託其辦理，第一件係以洪本自己名義聲請，第
二件係以被告名義聲請，被告並未出面等語，綜合判斷說明被告既將其工作所得交由
其父處理，並未經手處理系爭互助會及本票事宜，自無與甲○○等人有偽造有價證券
之犯意聯絡情事。至洪本就甲○○交付之九紙本票，分別以其自己及被告名義，先後
聲請裁定准許強制執行，此係因其參加丙○○之互助會及借予楊女之款項，其中部分
係被告交其處理之錢財之故，要與經驗法則無違。而被告因將其工作所得交乃父洪本
處理，參與丙○○之互助會及借予款項，則其知情乃父委請蔡裕興以其名義聲請本票
強制執行裁定之事，亦屬情理之常，尚難憑此即認其與乃父及甲○○等人有偽造本票
之犯意聯絡。又洪本係以自己名義參加丙○○之互助會及借予款項，關於該互助會、
借款經過之詳情及嗣後簽發本票交付之經過，自係以洪本本人知之較詳，其先前對之
所供縱有不符，亦不足執為不利於被告之認定。況洪本已於八十五年十一月十八日亡
故，無從傳訊。是原審對之未進一步調查及說明其理由，尚無違法可指。檢察官上訴
意旨所指摘原判決違法情形，核與法律規定得為第三審上訴理由之違法情形，不相適
合，依前揭說明，其關於乙○○部分之上訴違背法律上之程式，應予駁回。
二、關於甲○○、丁○○、戊○○部分
檢察官就甲○○、丁○○、戊○○部分上訴意旨指原判決事實欄認定甲○○、丁○○
、戊○○三人與洪本基於共同概括犯意聯絡，將偽簽丙○○署押偽造之本票中四紙持
交乙○○收執，惟於理由內又認該本票係交洪本處理，乙○○未經手處理四紙本票，
致其事實及理由相互矛盾。且乙○○於本案應與甲○○等人為共犯，原審認其無罪，
既屬違背法令，足以影響全案犯罪事實之認定，難認為適法等語。然原判決事實認甲
○○、丁○○、戊○○與已死亡之洪本基於共同犯意聯絡，由甲○○偽簽丙○○署押
於八十三年四月一日、四月三十日、五月七日、八月六日票面金額分別為六十五萬元
、六十五萬元、五十萬元、四十五萬元之本票四紙上，而偽造該有價證券，並持交洪
本重收執等情。其中「洪本重」乃「洪本」之誤，此由該判決理由論述謂該本票係交
給被告之父洪本，洪本再委請蔡裕興分別以洪本及被告名義撰狀聲請准許強制執行，
被告並未參與或經手本票事宜等語，亦足認之。是該項事實之記載應屬文字之誤植，
與其理由之論述，要無矛盾可指。此外上訴意旨並未依據卷內訴訟資料對原判決關於
甲○○、丁○○、戊○○部分，究竟如何不適用法則或適用不當為具體之指摘，徒為
事實之爭執，該部分上訴違背法律上之程式，亦應駁回。
據上論結，應依刑事訴訟法第三百九十五條前段、第三百九十七條、第四百零一條，
判決如主文。
中      華      民      國    九十一    年      六      月      六      日
                              最高法院刑事第四庭
                                  審判長法官  紀  俊  乾
                                        法官  黃  正  興
                                        法官  劉  介  民
                                        法官  陳  東  誥
                                        法官  張  春  福
      右正本證明與原本無異
                                              書  記  官
中      華      民      國    九十一    年      六      月     十一     日
